臺灣臺南地方法院民事判決　　　　　　　　　　　　九十三年訴字第三○三號
　　原　　　告　乙○○
　　　　　　　　丙○○
　　　　　　　　己○○
　　　　　　　　戊○○
　　兼　共　同
　　訴訟代理人　甲○○　住同右.
　　被　　　告　丁○○　住臺南.
右當事人間因刑事附帶民事訴訟請求侵權行為損害賠償事件，經刑事庭移送前來，本
院於民國九十三年三月二十四日言詞辯論終結，判決如左：
    主　　文
被告應給付原告甲○○新台幣柒萬壹仟玖佰零伍元，及自民國九十二年二月二十日起
至清償日止，按週年利率百分之五計算之利息。
其餘原告之訴均駁回。
訴訟費用由被告及原告甲○○各負擔十分之一，原告乙○○、丙○○、己○○、戊○○各負擔十分之二。
本判決原告勝訴部分得假執行。
其餘原告假執行之聲請均駁回。
    事　　實
甲、原告方面：
一、聲明：被告應給付原告甲○○新臺幣（下同）一百八十四萬七千九百元，給付原
    告乙○○、丙○○、己○○、戊○○各一百萬元，及均自起訴狀繕本送達翌日起
    至清償日止，按週年利率百分之五計算之利息。並願供擔保，請准宣告假執行。
二、陳述：
（一）被告於民國九十一年四月二十二日上午七時許，駕駛車牌號碼ＩＦ─七三六九
      號自用小客車，沿台南縣永康市○○路○段由北向南方向行駛，於同日上午七
      時十三分許，行經富強路二段七十九號前方之內側快車道時，本應注意其車前
      狀況，隨時採取必要措施，而依當時情形，客觀上又無不能注意之情事，竟能
      注意而疏於注意及此，適有被害人陳錦貴騎乘車牌號碼ＶＧＶ─八七三號輕型
      機車，沿該路同向行駛於被告駕駛之自用小客車右前方。被告因未注意車前狀
      況而未即時煞車，致其自用小客車右前車頭擦撞陳錦貴之輕型機車，機車因失
      控打滑倒地，致陳錦貴受有左頂枕部撞挫傷及顱內出血之重創，經送醫急救後
      ，仍於翌日上午十時二十分不治死亡。
（二）原告等分別係被害人陳錦貴之配偶、子女，爰依侵權行為之法律關係請求被告
      賠償左列損害：
    （１）原告甲○○部分：
        (1)殯葬費用：陳錦貴之死亡處理事宜由永大禮儀公司承辦，費用為五十八萬
          零九百元。另安葬儀式由德發道士店承辦，費用為二十六萬七千元。共計
          支出八十四萬七千九百元之殯葬費。
        (2)精神慰撫金：
          原告甲○○因配偶之死亡，精神上受重大打擊，爰向被告請求一百萬元之
          精神慰撫金。
    （２）原告乙○○、丙○○、己○○、戊○○部分：
          原告乙○○、丙○○、己○○、戊○○因痛失慈母，精神上所受之創傷甚
          鉅，均各請求一百萬元之精神慰撫金。
三、證據：提出永大禮儀公司支出明細表一件、永大禮儀公司收據六件、德發道士店
    收據一件、戶藉謄本一件為證。
乙、被告方面：
    被告未於言詞辯論期日到場，惟據其提出書狀略稱：本件交通事故責任認定仍未
    確定，所涉刑案部分已向高等法院提出上訴，請准待被告刑事上訴判決確定，釐
    清責任歸屬問題後，再行言詞辯論云云。
丙、本院依職權調閱本院九十一年度交訴字第三００號刑事案件全卷（內含臺灣臺南
    地方法院檢察署九十一年度偵字第四八六三號偵查卷宗、九十一年度相字第五四
    三號相驗卷宗），及九十二年度訴字第六三五號民事案卷，並向財政部臺灣省南
    區國稅局臺南市分局函查兩造各類所得及財產歸戶等資料。
    理　　由
一、本件被告雖具狀陳稱：因上班之工廠不予准假，且年資假又於刑事開庭時用完，
    故無法於言詞論期日到庭云云，核其所述非屬正當理由，是被告未於言詞辯論期
    日到場，並無民事訴訟法第三百八十六條所列各款情形，爰依原告之聲請，由其
    一造辯論而為判決。
二、本件原告起訴主張：被告於九十一年四月二十二日上午七時十三分許，駕駛車牌
    號碼ＩＦ─七三六九號自用客車，行經台南縣永康市○○路○段七十九號前方之
    內側快車道時，擦撞被害人陳錦貴所騎乘車牌號碼ＶＧＶ─八七三號之輕型機車
    ，使其人車倒地而受有左頂枕部撞挫傷及顱內出血之傷害，經送醫不治死亡之事
    實，有本院調閱九十一年度交訴字第三００號被告被訴過失致死刑事案卷所附之
    道路交通事故調查報告表、國立成功大學醫學院附設醫院診斷證明書、檢察官勘
    驗筆錄、相驗屍體證明書、驗斷書等（均附於台灣台南地方法院檢察署九十一年
    度相字第五四二號相驗卷內）可稽，自堪信為真實。惟據被告書狀指稱本件交通
    事故責任認定仍未確定云云，顯見其對本件車禍之肇事責任有所爭執，則本件所
    首應審酌者，厥為被害人陳錦貴之死亡，被告應否負過失責任？被害人陳錦貴是
    否亦與有過失？二情，經查：
（一）本件車禍發生於上午七時十三分許，當時為晴天，有日間自然光線，事故之路
      段為柏油路面，速限五十公里，道路寬敝平直、標線清晰、視距良好，為內側
      快車道及混合車道之雙向四車道，內外側車道上均無劃設「禁行機車」之標誌
      ，地面劃設之中央分向雙黃線並留有缺口，且於車道前方之交岔路口設有閃光
      燈號誌，除有前述之道路交通事故調查報告表在卷可佐，並有事故發生後所攝
      現場照片及財團法人成大研究發展基金會現場勘查照片在卷可參。另依據上開
      現場照片與道路交通事故調查報告表中之事故現場圖所示，被告駕駛之自小客
      車略斜停於北往南之內側車道上（車頭朝西南方，車尾朝東方），被害人陳錦
      貴之輕型機車則左倒於該自小客車後方，劃分快慢車道之白色中心虛線上（車
      頭朝西南方，車尾朝東北方），機車旁之內側車道及下方均掉落些許機車零件
      ，機車後往北不遠處留有一道五點三公尺之刮地痕。又據卷附檢察官勘驗筆錄
      及上開現場照片可知，被告駕駛之自小客車右前方鈑金有刮痕毀損，被害人陳
      錦貴騎乘之輕型機車左前擋泥板及左邊踏板破裂、破碎。此等事發當時之現場
      情狀，及事發後之現場跡證，均堪認定，核先敘明。
（二）依據上述「刮地痕」起訖位置，可知本件事故發生在富強路北往南方向之內側
      快車道上。而據被告於刑事案件偵審程序中均自承：「當時我沿永康市○○路
      由北往南行，對方（即被害人陳錦貴）同向在我右前方行駛，當時距離我一百
      公尺前就發現被害人該輛機車，等到我接近他車約五、六步時，被害人機車突
      然左轉，未預警亦未打方向燈，結果他車子擦撞到我右前車頭」等語（參照卷
      附相驗卷、交通事件案卷訊問筆錄），並參酌被害人陳錦貴之住所與本件原告
      之住所同為「台南縣永康市○○路二二八巷三十號」，係位於富強路由北往南
      行向道路之左側乙節，可以推知事故當時，被害人陳錦貴騎乘機車確有左轉之
      情事。
（三）承前所述，被告駕駛之自小客車僅右前方鈑金有刮痕毀損，檔方玻璃並未撞擊
      破損；被害人陳錦貴騎乘之輕型機車左前擋泥板及左邊踏板破裂、破碎，機車
      零件碎片散落於富強路二段七十九號前方內側快車道上，以及機車刮地痕所示
      兩車撞擊位置，足見兩車是在內側快車道發生撞擊，且係被告之自用小客車右
      前車頭撞擊被害人陳錦貴所騎乘輕型機車之左側車身，其形式屬於轉彎不慎導
      致的同向擦撞。再參酌本件事故路段道路中央劃設有禁止跨越之雙黃線，只有
      在輕型機車刮地痕前端，即閃光燈號誌處始有一雙黃線缺口，該機車刮地痕之
      起點即機車倒地之處，距離雙黃線缺口處仍有九點二公尺之遠，據此可知被害
      人陳錦貴原行駛於富強路北往南方向之外側混合車道上，行至車禍事故路段時
      ，未至閃光燈號誌交岔路口，未注意其左後方來車，即左轉變換車道至內側快
      車道。
（四）據被告於刑案偵審中自承「大約車速四十公里左右」、「我車速保持四、五十
      公里，並未超速」等語，雖無其他證據可資證明其確有違規超速之行為，惟按
      道路交通安全規則第九十四條第三項所謂「駕駛人應注意車前狀況，並隨時採
      取必要之安全措施」，係指駕駛人在道路環境存有變異，道路上裝置有提醒用
      路人注意路況之交通控制設施（號誌、標誌、標線）下，駕駛人應注意路況變
      化，調整行車速度，不得逕依速限值行駛，而不考慮環境的因素，以避免因為
      剎車不及，撞及剎車距離以外之事物。本件事故地點，前後均有閃光號誌，且
      較南端亦有三色號誌，而閃光號誌之目的即在於提醒用路人注意道路兩側進出
      道路之人車狀況。被告於被害人陳錦貴騎乘輕型機車行駛於其右前方一百多公
      尺處，即已發現其車影，且兩車一前一後同向行駛，直至相距約五、六公尺時
      ，因被害人陳錦貴未注意左後方被告來車便貿然左轉，致與被告之自用小客車
      發生擦撞，有如前述，是兩車自距離一百多公尺迄拉近至五、六公尺之過程間
      ，已有一段時間之互動，則被告應能預見於接近閃光燈號誌處，可能隨時會有
      機車在混合車道與內側快車道間變換車道之情況。故被告逐漸駛近被害人陳錦
      貴時，所應採取之措施應係提高警覺，減速慢行，並隨時準備緊急煞車，而非
      持續以時速四、五十公里之車速前進。而依當時情形，被告並無不能注意之情
      事，乃竟疏未注意及此，以致無法即時煞車，擦撞被害人陳錦貴騎乘之機車左
      側車身，並使之倒地受傷，進而送醫急救不治死亡，其對於本件車禍事故之發
      生，自難辭過失責任。且本件車禍事故責任經送台灣省台南區車輛行車事故鑑
      定委員會、台灣省汽車肇事覆議鑑定委員會，及財團法人成大研究發展基金會
      鑑定結果，亦均同此認定，有各該委員會、基金會之鑑定意見書在卷可憑。而
      陳錦貴既係因本件車禍不治死亡，則被告之過失行為與被害人之死亡結果間，
      具有相當因果關係，要無疑義。
（五）按汽車行駛至交岔路口左轉彎時，應距交岔路口三０公尺前顯示方向燈或手勢
      ，行至交岔路口中心處左轉，並不得占用來車道搶先左轉，道路交通安全規則
      第一百零二條第一項第四款定有明文。被害人陳錦貴原行駛於富強路北往南方
      向之外側混合車道上，行至車禍事故路段時，未至閃光燈號誌交岔路口，未注
      意其左後方之被告來車，即違反上開安全規則，貿然左轉變換車道至內側快車
      道，以致遭被告駕車撞擊，既經認定如前，是被害人陳錦貴對於本件車禍之發
      生與有過失，亦堪認定，然此並無礙於被告過失責任之成立，附此敘明。
三、按因故意或過失不法侵害他人權利者，負損害賠償責任；不法侵害他人致死者，
    對於支出殯葬費之人，亦應負損害賠償責任；不法侵害他人致死者，被害人之父
    、母、子、女及配偶，雖非財產上之損害，亦得請求賠償相當之金額，民法第一
    百八十四條第一項前段、第一百九十二條第一項、第一百九十四條分別定有明文
    。查原告甲○○為被害人陳錦貴之配偶，乙○○、丙○○、己○○、戊○○四人
    ，均為被害人陳錦貴之子女，業據原告提出戶籍謄本附卷為證。而被告就陳錦貴
    之死亡，既應負過失責任，有如前述，則原告本於侵權形行為之法律關係，請求
    被告賠償所受之損害，自非無據。爰就原告請求之賠償之各項損害審酌如下：
（一）原告甲○○請求殯葬費八十四萬七千九百元部分：
      按所謂殯葬費，係指收殮及埋葬費用而言，此等費用是否必要，應斟酌當地喪
      禮習俗及宗教上之儀式定之（參照最高法院八十四年度台上字第二七三一號判
      決意旨）。經查，原告甲○○請求之上開殯葬費固據其提出永大禮儀公司支出
      明細表一件、永大禮儀公司收據六件及德發道士店收據一件等為證，然除其中
      靈堂佈置（含火葬場紅包、靈車、地下室、天都寶塔塔位、管理費）計三十二
      萬一千七百元、出殯各項支出計一十萬一千五百元、入殮各項支出計三萬七千
      零五十元，及安靈各項支出計一萬零六百五十元，合計四十七萬零九百元，參
      酌被害人其原告信仰之宗教習俗、被害人之身分、地位及生前經濟狀況等，堪
      認屬於殯葬所必要之費用；其餘作旬各項費用及德發道士店收據所列入殮安靈
      、七日開冥路（一天）、三旬誦經、一朝宿啟（功）、紙厝、出葬帶路等各
      項支出，或屬重複，或難認確屬殯葬之必要支出，自均應予剔除。從而原告甲○○所得請求之殯葬費為四十七萬零九百元。
 (二) 原告請求精神慰撫金各一百萬元部分：
      被害人陳錦貴為原告甲○○之配偶，原告乙○○、丙○○、己○○、戊○○之
      母親，因被告之過失行為，致被害人陳錦貴死於非命，未能壽終正寢，原告等
      頓失至親，衡諸一般常人，莫不有錐心之痛，則渠等主張受有精神上之痛苦，
      請求被告賠償精神慰撫金，自屬有據。查甲○○現無業；乙○○為紡織工廠之
      縫紉作業員；丙○○於菜市場販賣滷菜；己○○為拖車司機；戊○○在紡織工
      作擔任作業員，業據原告陳明在卷。而被告原於工廠工作，工廠結束營業後，
      現則為臨時工人，其九十年度、九十一年度之薪資所得均未逾三十萬元，然名
      下除所駕駛之自用小客車外，尚有坐落台南縣善化鎮之房屋一棟，有財政部臺
      灣省南區國稅局臺南市分局函附之被告各類所得資料及財產查詢清單在卷可憑
      等一切情狀後，經斟酌兩造之經濟能力、教育程度、職業、身分地位，及原告
      突然喪失窒礙親人之痛苦程度等情，本院認原告甲○○所得請求之精神慰撫金
      以八十萬元為適當，原告乙○○、丙○○、己○○、戊○○四人所得請求之精
      神慰撫金各以五十萬元為適當，渠等逾此金額之請求即非正當。
四、次按損害之發生或擴大，被害人與有過失者，法院得減輕賠償金額，或免除之，
    民法第二百十七條第一項定有明文。又非財產上之損害，被害人對於損害之發生
    或擴大與有過失者，因民法第二百十七條之條文，既未將之除外，則依公平之原
    則，自應一體適用。另按民法第一百九十二條第一項規定不法侵害他人致死者，
    對於支出殯葬費之人亦應負損害賠償責任，係間接被害人得請求賠償之特例。此
    項請求權，自理論言，雖係固有之權利，然其權利係基於侵權行為之規定而發生
    ，自不能不負擔直接被害人之過失，倘直接被害人於損害之發生或擴大與有過失
    時，依公平之原則，亦應有民法第二百十七條過失相抵規定之適用，最高法院著
    有七十三年台再字第一八二號判例可資參照。查被害人陳錦貴死亡，係因違規左
    轉致遭疏於注意車前狀況之被告駕車撞及，二者同為肇事原因，已如前述。且查
    ，被害人陳錦貴於事故當時所配戴之安全帽，係因未繫妥帽帶而於撞擊時掉落，
    為原告甲○○於本院審理時所自承，顯見被害人陳錦貴未依正確方式配戴合格之
    安全帽，以至於車禍發生時，所配戴之安全帽未能發揮其保護駕駛者頭部安全之
    作用。然鑒於安全帽對於降低死亡率的效率為百分之二十八（誤差範圍百分之八
    ），有前揭財團法人成大研究發展基金會鑑定意見書可參，經審酌上情及雙方過
    失情節與原因力之強弱，本院認為對於本件車禍之發生，被害人陳錦貴應負百分
    之五十五之過失責任，被告則應負百分之四十五之過失責任。準此，原告甲○○
    所得請求之金額雖為一百二十七萬零九百元（470900+800000=0000000），原告
    乙○○、丙○○、己○○、戊○○四人所得請求之金額雖各為五十萬元，依上開
    過失比例酌減結果，原告甲○○得向被告請求之金額為五十七萬一千九百零五元
    （0000000x45%＝571905），原告乙○○、丙○○、己○○、戊○○四人所得請
    求之金額則各為二十二萬五千元（500000x45%＝225000）。
五、又按汽車交通事故發生時，受害人或其繼承人因肇事汽車非被保險汽車，未能依
    強制汽車責任保險法規定向保險人請求給付保險金者，得在相當於同法規定之保
    險金額範圍內，向特別補償基金請求補償；特別補償基金依前條規定為補償者，
    視為加害人或汽車所有人損害賠償金額之一部分，強制汽車責任保法第三十八條
    第一項第二款、第三十九條第一項分別定有明文，此係為符合責任險及避免受害
    人不當得利之保險法理。故經特別補償基金為補償者，受害人或其繼承人之損害
    賠償請求權即於受補償之金額範圍內移轉予特別補償基金。經查原告甲○○已就
    本件交通事故受領財團法人汽車交通事故特別補償基金所補償之一百四十萬元，
    有被告甲○○自認無訛之汽車交通事故特別補償基金收據暨行使代位權告知書影
    本一紙在卷可稽。且據原告甲○○於本院審理時自承已將該筆補償金分與其餘原
    告，揆諸前揭說明，原告甲○○由特別補償基金所受領之一百四十萬元，自應視
    為被告所賠償金額之一部分，而予以扣除。至於扣除之方式，因該補償金應認係
    由原告全體一起受領，準此參照民法第二百七十一條關於可分債權債務之規定，
    應由原告五人平均分擔，即各扣除二十八萬元。惟因原告乙○○、丙○○、己○○、戊○○四人所得請求之金額各僅二十二萬五千元，每人尚不足扣抵金額為五
    萬五千元，四人合計二十二萬元，為維被告之合法權益，自應將該不足扣抵之二
    十二萬元，併入原告甲○○扣抵。換言之，自原告乙○○、丙○○、己○○、戊○○各扣抵二十二萬五千元，並自原告甲○○扣抵五十萬元。經此扣除後，原告
    乙○○、丙○○、己○○、戊○○四人，已無所得賠償之金額；而原告甲○○所
    得請求賠償之金額，僅為七萬一千九百零五元（000000-000000=71905）。
六、末按給付有確定期限者，債務人自期限屆滿時起，負遲延責任；給付無確定期限
    者，債務人於債權人得請求給付時，經其催告而未為給付，自受催告時起，負遲
    延責任；其經債權人起訴而送達訴狀，或依督促程序送達支付命令，或為其他相
    類之行為者，與催告有同一之效力；民法第二百二十九條第一、二項分別定有明
    文。又遲延之債務，以支付金錢為標的者，債權人得請求依法定利率計算之遲延
    利息；但約定利率較高者，仍從其約定利率；而應付利息之債務，其利率未經約
    定，亦無法律可據者，週年利率為百分之五；亦為同法第二百三十三條第一項、
    及第二百零三條所明定。查本件原告請求被告應賠償之金額，並未定有給付之期
    限，則原告甲○○請求自起訴狀繕本送達上訴人之翌日起，即自九十二年二月二
    十日起至清償日止，按年息即週年利率百分之五計付遲延利息，並未逾上開規定
    之範圍，亦無不合。
七、綜上所述，原告甲○○本於侵權行為之法律關係，請求被告給付七萬一千九百零
    五元，及自九十二年二月二十日起至清償日止，按週年利率百分之五計算之利息
    ，洵屬有據，應予准許。上開金額未逾五十萬元，並依職權宣告假執行。至於原
    告甲○○逾上開金額部分之請求，及原告乙○○、丙○○、己○○、戊○○四人
    四人請求部分，則為無理由，均不應准許，其假執行之聲請亦失所附麗，應併予
    駁回。
八、據上論結，本件原告之訴一部為有理由，一部為無理由，依民事訴訟法第三百八
    十五條第一項前段、第七十九條、第八十五條第一項、第三百八十九條第一項第
    五款，判決如主文。
中　　　華　　　　民　　　　國　　九十三　　年　　　四　　　月　　七　　日
                                  臺灣臺南地法院民事第三庭
~B法　　　官  杭起鶴
右為正本係照原本作成。
如對本判決上訴，須於判決送達後廿日內向本院提出上訴狀
中　　　華　　　　民　　　　國　　九十三　　年　　　四　　　月　　八　　日
~B法院書記官　蔡蘭櫻
